臺中高等行政法院判決　　　　　　　　　　　　　　　九十年度訴字第一四四五號
　　　　　　　　　　　　　　　.
　原　　　告　甲○○
　訴訟代理人　丁○○
　被　　　告　台中市政府
　代　表　人　乙○○（市長）
　訴訟代理人　丙○○
右當事人間因土地重劃事件，原告為確認被告將原告所有坐落台中市○○區○○段一
七二七地號土地納入台中市第十一期重劃區之行政處分及確認被告分配原告台中市十
一期重劃土地之行政處分均無效，提起行政訴訟。本院判決如左︰
　　主  文
原告之訴駁回。
訴訟費用由原告負擔。
　　事  實
一、事實概要：
    原告其所有坐落台中市○○區○○段六八０地號土地，其上有合法建築物，惟被
    告於民國（下同）八十二年辦理第十一期市地重劃時，將建物結構下之土地納入
    重劃區，亦將該部分土地分割為同段一七二七地號土地（下稱系爭土地）後，以
    現狀分配土地予原告，並處分原告繳納差額地價，原告不服，提起訴願遭決定駁
    回，提起行政訴訟，亦經本院駁回確定，原告遂另提起本件確認行政處分無效之
    訴。
二、兩造聲明：
    (一)原告聲明求為判決：
      1.確認被告將原告所有坐落台中市○○段一七二七地號土地納入台中市十一期
      　重劃區之行政處分無效。
      2.確認被告分配原告台中市十一期重劃區土地之行政處分無效。
    (二)被告聲明求為判決：
    　1.駁回原告之訴。
      2.訴訟費用由原告負擔。
三、兩造陳述：
    (一)原告主張：
      1.按市地重劃實施辦法第七條第一項規定：「重劃地區範圍儘量配合都市計畫
      　之閭鄰單位辦理，其邊界並應依左列原則劃定：一、明顯之地形、地物。：
      　：：」，同條第二項規定「都市計畫指定整體開發之地區，其以市地重劃方
      　式開發者，應以都市計畫指定整體開發地區為重劃地區範圍。」並未排除前
      　項規定之約束，第一項規定「範圍」指定方式及「邊界」劃定原則，惟第二
      　項僅規定「範圍」指定方式，依明示其一而排除其他之法理，第二項規定顯
      　然有意排除對邊界劃定之適用，是依該法條之意旨，以市地重劃方式開發之
      　地區，需同時遵從第一、二項規定；以都市計畫指定整體開發地區為重劃地
      　區範圍，其邊界仍應依第一項規定所列原則劃定。本件系爭土地地形極為狹
      　長，其上僅為建物之結構牆，將系爭土地納為都市計畫指定整體開發地區，
      　重劃區界橫越原告所有之建物，故其邊界劃定違反前述法令之強制規定，應
      　為無效。
　　　2.按土地法第二百二十八條及市地重劃實施辦法第十六條、第三十五條均規定
        主管機關辦理土地重劃，應按土地登記簿所記載之住址送達相關文件。原告
        自六十二年八月二十九日即已遷離台中市○○路九巷二十一號之住址，隨後
        並賣出上開房屋及土地，而於六十八年八月十五日買進台中市○○段六八０
        地號土地，登載之住址為台中市○○區○○路國泰巷四十弄八號，亦未曾申
        請辦理住址變更。現今電子作業土地清冊之住址與原告戶籍謄本在六十八年
        之後所登載之住址並不相符，係電子作業錯誤所致，非原告申請變更。被告
        辦理市地重劃未依法以原告申請登記之住址送達相關文件，則被告徵收系爭
        土地納入重劃、土地分配之行政處分均依法無效。又被告呈送之公示送達公
        告文中表示「：：：本市第十一期四張市地重劃區土地分配公告君等公告
        通知書按土地登記簿記載住址無法送達特此公告送達：：：」已表明該土地
        分配通知書初次送達，並未送達原告，依法未生效力。後續公示送達仍以錯
        誤之豐樂路九巷住址送達通知書，以錯誤住址辦理公示送達，結果該通知書
        依然未送達原告，行政處分持續未生效。且行政程序法第七十八條第一項第
        一款已強制拘束行政機關辦理公示送達之法定方式，即對於當事人之送達，
        應為送達之處所不明者，行政機關得依申請，准為公示送達。此於公文程式
        條例第十三條準用民事訴訟法第第一百四十九條亦有相同規定。本件原告已
        在土地登記簿申請登記正確之昌平路國泰巷地址，未有「應為送達之處所不
        明」之情形，因此本案顯不符公示送達之要件。
　　　3.原告自八十四年即主動告知被告所設立的界樁地點有誤，惟被告拒不更正重
        劃區界樁，違法劃定重劃區邊界，甚且違反法令未送達重劃系爭土地、重劃
        計畫書、土地分配諸多重要行政處分函件。原告直至八十八年突然接獲繳納
        差額地價處分函件後，才得知系爭土地竟被納入重劃。被告應送達且可送達
        之文件，卻未依法送達相關函件，依行政程序法第一百十條規定，應履行之
        行政程序未完成，因此將系爭土地納入重劃、土地分配之行政處分依法未發
        生效力，且已逾行政程序法第一百十四條規定之補正期間，已無法律途徑補
        正。
　　　4.被告未將系爭土地納入重劃及土地分配相關處分函件送達原告，原告於八十
        八年間突然接獲繳納差額地價之函件後，才得知系爭土地竟被納入重劃。原
        告於九十年七月十八日向被告請求確認將系爭土地納入重劃及重劃土地分配
        之行政處分無效及請求複印上開處分函件，豈料被告堅拒確認行政處分無效
        ，回函亦僅附上土地分配清冊，故被告明顯違反行政程序法第四十六條不得
        拒絕複印之規定，逃避自身應負之責任，侵害原告合法權益，致原告無法提
        呈原處分函件至鈞院。經鈞院確認判決後，被告執行土地限制移轉、催繳差
        額地價之處分均失所附麗，是原告有即受確認判決之法律上利益。
　　　5.市地重劃係根據都市發展趨勢，將都市計畫區域內或都市邊緣中雜亂無章之
        土地及零星土地，依據法令重新整理，交換分合。系爭土地已建屋舍，與鄰
        接住宅群形成完整街廓，設有棋盤式道路，土地具備一定規則，並非都市邊
        緣之雜亂無章土地或零星土地。且若進入系爭土地進行整理開發，將破壞建
        物結構牆，使原告遭受極大損害，故依比例原則，被告不應將系爭土地納入
        重劃區，且被告對系爭土地並未依法徵收、分配，亦未根據法令重新整理、
        交換分合，僅依現狀原地核配原告，土地利用價值未有變化，卻處分原告繳
        納差額地價，明顯違法。
　　　6.按憲法第一百四十三條第一項規定「人民依法取得之土地所有權，應受法律
        之保障與限制」，原告合法買受房屋，領有使用執照及權狀，該權狀證明主
        管機關認定原告所有建物並未跨越「擴大都市計畫區外圍邊界」之情事，原
        告之信賴利益即依法應受保護，此參照司法院釋字第五二五號解釋意旨、行
        政程序法第四條及第八條規定、行政法院八十三年判字第一二二三號判例可
        明。
      7.按行政行為，應依誠實信用之方法為之，行政程序法第八條訂有明文。被告
      　明明不予整理開發系爭土地，卻仍指定為都市計畫整體開發地區，導致被告
      　指定之都市計畫整體開發區仍有系爭土地未整理開發，指定開發卻未開發，
      　這種行政行為根本不誠實，迄至九十一年三月十二日止，系爭土地仍無任何
      　整理開發措施，被告此項行政行為顯然違反前揭誠實信用原則之規定。又都
      　市計劃法第二十六條已強制主管機關應以發展情況為依據，並參考人民建議
      　作必要之變更。且行政程序法第九條亦規定，行政機關就該管行政程序，應
      　於當事人有利及不利之情形，一律注意。被告依法應知系爭土地早已存在合
      　法建物，土地權狀核發機關亦認定該建物確無越界，何況原告又主動通知並
      　複印權狀影本予被告，被告強將系爭土地劃入市地重劃區，邊界劃定原則已
      　嚴重違反法令之強制規定。被告違法劃定邊界在先，又不依都市計劃法考量
      　系爭土地發展情況，將違法劃定之重劃區界作必要之變更，以符合法令規定
      　，並保護原告信賴利益，反而未開發就發函要求原告繳納差額地價，其行政
      　行為又再次違法。
　　　8.按行政行為，非有正當理由，不得為差別待遇，行政程序法第六條訂有明文
        。本件被告將系爭土地納入都市計劃整體開發區，卻因其上有合法建物，被
        告毫無任何整理開發行為，僅開發其鄰接土地，使土地利用價值明顯提昇，
        鄰接土地之原地主經由市地重劃，享有土地開發利益，因此應分配發還之土
        地面積少於參加重劃土地面積。惟系爭土地無任何整理開發，利用價值也並
        未提昇，因此依公平待遇原則，系爭土地應分配發還之土地面積應等同於參
        加重劃土地面積，其重劃應發還比例為百分之百才符合公平待遇原則，被告
        並無多分配土地予原告，原告不應繳納差額地價，但被告卻於八十八年府地
        劃字第九一八八六號函謂原告有土地十四．五七平方公尺參加重劃，其應分
        配發還僅為八．０一平方公尺，顯對原告作不公平差別待遇。又被告竟然在
        土地分配處分未依法生效之情況下，限制原告移轉系爭土地，是原告依民法
        第七百六十五條規定之土地所有權法定權利，已遭被告不法侵害。
　　(二)被告答辯：
      1.被告辦理台中市第十一期四張犁市地重劃，係依據市地重劃實施辦法第七條
　　　　第二項規定：「：：：都市計畫指定整體開發地區，其以市地重劃方式開發
　　　　者，應以都市計畫指定整體開發地區為範圍：：：」之原則辦理，本期重劃
　　　　開辦之初即依前述規定，以七十九年九月公布實施之四張犁地區都市計畫區
　　　　界樁範圍報奉前台灣省政府地政處核定，經該處於八十年十一月廿六日以地
　　　　二字第七Ｏ一五號函核定在案，被告並於八十二年二月廿七日完成重劃計畫
　　　　書公告。
　　　2.原告於八十八年八月提起訴願後，被告為求慎重起見，特再請工務單位檢測
　　　　該區界樁，經檢測結果，原告所有台中市○○區○○段六八Ｏ地號土地（及
　　　　其上建物）位於區界樁編號五七六及五七七之連線上，確已跨越重劃區，故
　　　　應予分割為仁美段六八Ｏ及六八Ｏ之一兩筆地號土地，其中仁美段六八Ｏ地
　　　　號位於重劃區內，其重劃前面積為十四平方公尺，因位於重劃區內之土地均
　　　　須參加重劃分配，於扣除重劃負擔後其應分配之權利面積為八．Ｏ一平方公
　　　　尺，又因該地號土地上重劃前已有建物，依市地重劃實施辦法第卅一條第一
　　　　項第五款規定按原有位置分配，經依實地建物位置辦理分配後，須分配面積
　　　　為一四．五七平方公尺，較應分配面積增加六．五六平方公尺，依市地重劃
　　　　實施辦法第五十二條及平均地權條例六十條第一項後段規定應繳交差額地價
　　　　款，故通知原告辦理繳款。
　　　3.被告辦理重劃各有關之通知均係依據土地所有權人於登記機關之土地登記簿
        冊所載之住址寄發，土地法第二百二十七條及土地法施行法第五十六條定有
        明文。況被告辦理公告時，其信件退回者亦依公示送達有關之程序辦理，已
        具法定效力。再者，本件原告曾於八十八年八間月提起訴願，經台灣省政府
        訴願委員會於八十九年二月駁回，原告不服，於八十九年三月提起再訴願，
        亦被內政部訴願委員會於八十九年六月駁回，嗣原告再於八十九年八月提起
        行政訴訟，經貴院以八十九度訴字第一五二號判決駁回，提起再審之訴亦經
        貴院以九十年度再字第四號裁定駁回在案，足証原告所陳顯無理由。
　　理  由
一、本件系爭土地列入台中市第十一期市地重劃範圍後，以現狀分配土地予原告，並
    處分原告繳納差額地價，原告未予繳納，系爭土地並經禁止移轉之處分，原告已
    向被告請求確認系爭土地之納入市地重劃處分無效未被允許，此有系爭土地之登
    記簿謄本，被告通知原告繳納差額地價函及拒絕確認系爭土地納入市地重劃係屬
    無效函附本院卷可稽，是原告顯有即受確認判決之法律上利益，其提起本件確認
    將系爭土地納入市地重劃之行政處分無效部分，程序上自無不合，應予准許，合
    先敘明。
二、市地重劃實施辦法第七條第一項第一款固規定：重劃地區範圍應儘量配合都市計
    畫之閭鄰單位辦理，其邊界並應依明顯之地形、地物劃定。但同條第二項亦規定
    ：都市計劃指定整體開發之地區，其以市地重劃方式開發者，得以都市計劃指定
    整體開發地區為重劃地區範圍。本件台中市第十一期市地重劃（四張犁地區），
    係依據六十六年一月十八日台中市政府工都字第三一○九號文發布之「台中市擴
    大修訂第二、三、四期都市計劃」，及七十五年發布之「台中市都市計劃通盤檢
    討」實施，此有擬定台中市都市計劃（四張犁地區）細部計劃說明書在卷可稽。
    原告所有坐落台中市○○段六八○號土地於六十六年時已納入該都市計劃範圍，
    為都市計劃指定整體開發之地區，嗣雖以市地重劃方式開發，惟為求整體開發地
    形之完整，而未以原告所述原有建築物之明顯人為地形為邊界，依上述規定，尚
    難謂被告將上開土地納為市地重劃範圍有違失之處。按都市計劃指定整體開發地
    區後，該地區土地之取得究以一般徵收區段徵收或市地重劃方式取得尚未確定，
    嗣經通盤檢討始決定以市地重劃方式實施整體開發，則以市地重劃方式開發原則
    上亦應於原定之都市計劃範圍內為之，是市地重劃實施辦法第二項規定得以都市
    計劃指定整體開發地區為重劃地區範圍，應有排除同辦法第一次「其邊界應依明
    顯地形、地物劃定」之意，原告指稱同辦法第二項規定顯然有意排除對邊界劃定
    之適用尚有誤解。
三、按被徵收土地之所有權已經登記完畢者，其所有權或他項權利除於公告前因繼承
    、強制執行或法院之判決而取得，並於前條公告期間內向該管直轄市或縣（市）
    地政機關聲請將其權利備案者外，以公告之日土地登記簿所記載者為準，土地法
    第二百廿八條定有明文。又依土地法第二百二十七條所為通知，應照左列之規定
    ：一、被徵收土地已登記者，依照登記總簿所載之土地所有權人：：：以書面通
    知，同法施行法第五十六條第一款亦有明定。另登記名義人之住址變更，應檢附
    國民身分證影本或戶口名簿影本或戶籍謄本，申請住址變更登記，土地登記規則
    第一百十八條前段有明文。本件原告雖陳稱其六十七年之前之地址為台中市○○
    路九巷廿一號，現住址為同路十一巷九十號，惟被告於八十八年九月廿八日列印
    原告系爭土地清冊，其上記載原告住址為台中市○○路九巷廿一號，此有該土地
    整理清冊附原處分卷可憑，原告自提之系爭土地登記簿謄本，亦為同樣之記載，
    是被告於通知原告重劃計劃書、座談會通知、土地分配清冊時，以該址送達應無
    不合。況被告於公告土地分配清冊時，因無法以該址送達原告，復為登報公示送
    達，有公示送達報紙二張可憑，是被告之送達程式亦無違誤。至原告之系爭土地
    住址仍記載為台中市○○路九巷廿一號，究係原告未申請住址變更登記或其他原
    因，自可無庸審究。
四、市地重劃系根據都市發展趨勢，將都市計劃區域內，或都市邊緣中，雜亂無章之
    土地和零星土地，依據法令重新整理，交換分合，並配合公共設施、改善道路、
    公園等，使各筆土地具備一定規則，再分配予土地所有權人，以促使都市土地更
    經濟合理便利之使用，故平均地權條例第五十六條第一項定有各級主管機關，得
    就特定地區報經上級主管機關核准後，辦理市地重劃之規定。本件之市地重劃亦
    係經被告以八十年十一月六日八十府地劃字第一○九六五七號，函報台灣省政府
    核准，有台灣省政府地政處八十地二字第七○一五號函在卷可稽，是依前述市地
    重劃之目的，難免會將原有之建物納入重劃範圍，甚或必須拆除之情事，此於同
    條例第六十二條之一規定：重劃區內應行拆遷之土地改良物或墳墓，直轄市或縣
    （市）政府應予公告自明。原告之系爭土地自不因其上有建築物，而可免納入重
    劃範圍，縱重劃結果對其不利，亦與誠實信用原則無涉。且重劃地區○道路、公
    園等公共設施之開闢，致使重劃後應分配之土地減少，但分配得之土地價值則明
    顯增值，此乃眾所周知之事實，原告指稱未享重劃利益而受有差別待遇亦無足採
    。
五、本件系爭土地既於六十六年間被告發布之「台中市擴大修訂第二、三、四期都市
    計劃」時已列入都市計劃範圍，嗣依「台中市都市計劃通盤檢討」，擬定四張犁
    地區細部計畫時，始決定以市地重劃方式實施整體開發，即本件之市地重劃係將
    原已確定之都市計劃範圍決定開發之方式而已，與原告所述之「比例原則」無涉
    。又若係都市計劃前已蓋妥之房屋，為因應都市計劃也都可予拆除，何況係爭土
    地上之建物，係原告之前手何時雄於六十七年七月間申請建造，惟於六十六年間
    系爭土地已列入都市計劃範圍已如前述，自不因原告之房屋位於都市計劃範圍內
    ，而可排除於市地重劃範圍外，致妨害原都市計劃所擬定之整體開發，原告所述
    依信賴保護原則，主張系爭土地納入重劃之行政處分無效亦無足採，應經駁回。
六、按提起確認之訴，須已向原處分機關請求確認其無效未被允許，始得提起，此觀
    行政訴訟法第六條第二項之規定自明。本件原告確認被告分配原告台中市第十一
    期重劃區土地之行政處分無效部分。經查原告僅就將系爭土地納入重劃之行政處
    分向被告請求確認其無效，而未對分配土地部分請求確認無效，此有原告之聲請
    確認函附卷可憑，是原告確認分配重劃土地之行政處分無效部分，顯不應准許，
    應予駁回。另其所述被告拒絕複印之請求及通知繳納差額地價之不合理，均非本
    件確認之訴審究範圍，併予敘明。
據上論結，本件原告之訴為無理由，爰依行政訴訟法第一百九十五條第一項後段、第
九十八條第三項前段，判決如主文。
中　　華　　民　　國　　九十一　　　年　　　四　　　　月　　　二　　　　日
                 臺 中 高 等 行 政 法 院   第 二 庭
                                審 判 長 法      官　沈　水　元
                                         法      官　林　秋　華
                                         法      官　王　德　麟
右正本證明與原本無異。
如不服本判決，應於判決送達後二十日內向本院提出上訴書狀，其未表明上訴理由者
，應於提起上訴後二十日內向本院提出上訴理由書（須依對造人數附具繕本）；如於
本判決宣示或公告後送達前提起上訴者，應於判決送達後二十日內補提上訴理由書（
須附繕本）。未表明上訴理由者，逕以裁定駁回。
提起上訴應預繳送達用雙掛號郵票拾份（每份三十四元)。
中　　華　　民　　國　　九十一　　　年　　　四　　　　月　　　二　　　　日
　　　　　　　　　　　　　　　　　　　　 法院書記官　邱  吉  雄
